臺灣高等法院高雄分院刑事判決　　96年度上重更(一)字第28號
　　上　訴　人　臺灣高雄地方法院檢察署檢察官
　　上　訴　人
　　即　被　告　乙○○
　　　　　　　　　　　　（現於臺灣高雄看守所羈押中）
　　選任辯護人　楊申田　律師
上列上訴人因被告殺人等案件，不服臺灣高雄地方法院95年度重
訴字第93號中華民國95年12月29日第一審判決（起訴案號：臺灣
高雄地方法院檢察署95年度偵字第13126 號），提起上訴，經最
高法院發回更審，本院判決如下：
    主  文
上訴駁回。
    事  實
一、乙○○於民國95年5 月7 日零時20分許，酒後獨自在高雄市
    苓雅區○○路141 號前之滷肉飯攤吃宵夜，適賴志伊與友人
    甲○○及丙○○亦前往該處用餐，乙○○因認為賴志伊走路
    姿勢囂張並瞪了其一眼致心生不滿，竟於返家後以電話聯絡
    史家明，告知「要打架了」，史家明隨即騎乘車牌號碼ZEM-
    903 號輕型機車，前往高雄市三民區○○○路239 巷39號乙○○住處，乙○○即攜帶其所有大型活動板手1 把由史家明
    搭載前往正義路141 號前之滷肉飯攤，途中史家明並拾取不
    詳之人丟棄於路邊之木棍1 支。嗣乙○○與史家明騎乘上開
    機車到達高雄市○○區○○路41巷內前時，為避免遭到查緝
    ，由史家明將ZEM-9036號車牌拆卸藏放於該機車置物箱內，
    並發動機車以利逃逸後，乙○○與史家明隨即分持大型活動
    板手與木棍徒步進入該滷肉飯攤旁，並繞行至賴志伊及甲○○身後，乙○○因酒後情緒激忿，竟當場單獨萌生殺意，手
    持上開大型活動板手，往坐在滷肉飯攤前吃飯聊天之賴志伊
    左側頭部猛力揮擊，並以台語罵道：「你剛剛是在青三小？
    」，及見賴志伊因不堪猛力攻擊而身體撞倒桌子倒於地上等
    情狀，猶續行攻擊而未止歇，惟均未擊中賴志伊，賴志伊起
    身後往外馬路方向步行躲避，未及，昏倒於馬路上，致賴志
    伊左側頭部受有有1 處6 ×5.5 公分之挫傷。另史家明則於
    乙○○持板手揮擊賴志伊頭部之同時，亦當場單獨基於傷害
    人身體之犯意，持木棍朝甲○○背部揮擊，造成甲○○受有
    左上背處挫傷、左肘部挫傷及疑似頸部拉傷等傷害，乙○○
    與史家明行兇後，隨即共同騎乘上開已拆卸車牌之機車逃逸
    。嗣經警方獲報馳至現場，將賴志伊送往醫院急救，惟賴志
    伊因上開頭部鈍力外傷造成中樞神經傷害，延至同月15日15
    時許宣告不治死亡。嗣經警循線查獲乙○○、史家明，並扣
    得上開大型活動板手、木棍各1 支。
二、案經賴志伊之父丁○○、甲○○訴由高雄市政府警察局苓雅
    分局報告台灣高雄地方法院檢察署檢察官偵查起訴。
    理  由
甲、程序方面：
一、95年5 月7 日扣押筆錄、扣押物品目錄表、扣押物品收據2
    份、原審法院95年12月15日勘驗筆錄、相驗屍體證明書2 份
    、相驗筆錄、法務部法醫研究所95年8 月7 日法醫理字第09
    50002497號函及所附法醫驗斷書，此類文書係被告以外之人
    於審判外所做之書面陳述，屬於傳聞證據。惟其本質上屬公
    務員本於職權所為，其正確性及可信性頗高，如有錯誤亦可
    請求更正，應屬159 條之4 第1 款由公務員職務上所製作之
    紀錄或證明文書，具有證據能力。
二、被害人賴志伊95年5 月7 日、5 月8 日、5 月16日之國軍高
    雄總醫院診斷證明書、被害人賴志伊之國軍高雄總醫院住院
    病歷，此種文書，係被告以外之人於審判外之書面陳述，依
    刑事訴訟法第159 條第1 項，屬傳聞證據。惟該診斷證明書
    或病歷表係醫生在例行性之診療過中，對病患為醫療行為，
    醫生係從事業務之人，於醫療業務上或通常醫療業務過程所
    製作之文書，應屬刑事訴訟法第159 條之4 第2 款之文書，
    得為證據。
三、法醫研究所（95）醫鑑字第1017號鑑定書，係被告以外之人
    於審判外之書面陳述，依刑事訴訟法第159 條第1 項之規定
    ，屬於傳聞證據，惟於立法理由明確說明，該條所謂「除法
    律有規定者」外，尚包括同法第159 條之1 至第159 條之5
    及第206 條等規定。本件鑑定係經檢察官囑託機關所為之鑑
    定，所鑑定之結果，鑑定人依刑事訴訟法第206 條所出具之
    鑑定報告，係刑事訴訟法第159 條第1 項所指例外規定，有
    證據能力。且被告對於該鑑定報告亦表示同意為證據，則依
    據刑事訴訟法第159 條之5 第1 項規定，自得為證據。
四、按被告以外之人於審判外之陳述，雖不符刑事訴訟法第159
    條之1 至第159 條之4 之規定，而經當事人於審判程序同意
    作為證據，法院審酌該言詞陳述或書面陳述作成時之情況，
    認為適當者，亦得為證據。當事人、代理人或辯護人於法院
    調查時知有第159 條第1 項不得為證據之情形，而未於言詞
    辯論終結前聲明異議者，視為有前項之同意，同法第159 條
    之5 第1 、2 項定有明文。立法意旨在於傳聞證據未經當事
    人之反對詰問予以核實，原則上先予排除，惟若當事人已放
    棄反對詰問權，於審判程序中表明同意該等傳聞證據可作為
    證據，基於尊重當事人對傳聞證據之處分權，及證據資料愈
    豐富，愈有助於真實發見之理念，且強化言詞辯論主義，使
    訴訟程序得以順暢進行，上開傳聞證據亦均具有證據能力。
    查除上開書證外，本案據以認定犯罪事實存否之被告以外之
    人之言詞或書面陳述，被告及檢察官於本院準備程序時，均
    同意卷內資料作為證據，本院審酌該言詞陳述及書面陳述作
    成之情況均屬正常，而無何違法取證之情事，且與本案相關
    之待證事實具有關連性，故依前開規定，均得為證據。
乙、實體方面：
一、訊據上訴人即被告乙○○於本院審理時固承認其有於上開時
    地，手執上開板手揮擊賴志伊，而打中賴志伊頭部，且賴志
    伊也終因該頭部傷勢不治死亡等事實不諱，惟矢口否認有何
    殺人犯意，辯稱：我沒有要殺被害人賴志伊的意思，當時被
    害人坐著跟他朋友聊天，我拿金屬板手是要打被害人的背部
    ，被害人發現到我，轉身要看我，我才會打到他的頭，我只
    有打一下，打了這一下，我就和史家明一起離開了等語。另
    被告之辯護人為被告辯護稱：被告乙○○與被害人賴志伊素
    無仇怨，僅因與賴志伊相逢於小吃攤，賴志伊無故瞪被告一
    眼，被告因而心生不滿，惟此僅為細故，應不至於因此而生
    殺人故意。且被告乙○○邀被告史家明時亦係告知要去打架
    ，足見被告係基於傷害犯意要教訓被害人而非殺人犯意。再
    被告持扳手揮擊被害人頭部後，見被害人跌倒即行離去，未
    再對被害人有攻擊行為，益可見被告無致被害人於死之殺人
    故意。再證人丙○○之證詞前後不一，或係因不滿被告無故
    攻擊其友，或傷痛被害人之死亡而有上開指控，而不能採信
    云云（見96年4 月25日刑事答辯狀）。
二、經查：
（一）被告乙○○於上開時地持大型活動板手1 支，揮擊中被害
      人賴志伊左側頭部，使賴志伊受有左側頭部6 ×5.5 公分
      之挫傷，造成顱內出血，中樞神經衰竭死亡，以及嗣後經
      警於被告乙○○住處查獲扣得上開板手1 支之事實，為被
      告乙○○所是認，並經證人甲○○、丙○○證述明確，復
      有臺灣高雄地方法院檢察署相驗屍體證明書、驗斷書、法
      務部法醫研究所鑑定書及照片16張在卷可稽，又有大型活
      動板手1 支扣案可證。
（二）被告乙○○是否基於殺人之犯意而為之？茲論述如下：
    1.證人丙○○於偵查中具結證述：當時乙○○拿大型板手很
      用力打下去，並大喊：「你剛剛是在青三小？」，伊看乙○○是拿板手水平朝賴志伊頭部打下去，那個角度不可能
      是打背部的角度，乙○○當時樣子很兇，有繼續拿板手朝
      賴志伊揮了好幾下，不過賴志伊躲掉了等語（詳偵查卷第
      31頁至第32頁）；復於原審時結證稱：伊於95年5 月7 日
      凌晨零時20分，跟朋友甲○○、賴志伊在高雄市○○區○○路141 號前滷肉攤吃宵夜時，伊看到被告乙○○拿大型
      的板手（即為扣案板手），從賴志伊的後邊朝他的頭部用
      力的擊打，並很大聲、很兇的說「你剛才在青三小」，然
      後賴志伊就倒下去，身體撞到桌子，桌子被撞歪了。滷肉
      攤是擺在騎樓上，伊跟甲○○坐面對面，賴志伊坐在伊的
      右手邊，但不是跟伊平坐，所以被告乙○○從後面要打賴
      志伊時，伊看的很清楚，當時被告乙○○持板手重擊賴志
      伊是對準頭部，而且力道是全力重擊，打到頭部時還發出
      很大的聲響。賴志伊當時並沒有轉身的動作。賴志伊倒下
      之後，被告乙○○仍然拿板手繼續揮打他，後來賴志伊逃
      到外面倒在外面的馬路上等語綦詳（參原審卷第90頁至第
      99頁） 。
    2.證人甲○○於偵查中具結證述：當時賴志伊低著頭在喝湯
      ，乙○○忽然拿板手從賴志伊頭部揮下去，打的非常大力
      ，並說「你剛才在青三小」等語（詳偵查卷第31頁至第32
      頁）；復於原審時結證稱：當時伊看到被告乙○○拿板手
      重擊賴志伊的頭部，還說「你剛才在青三小」等語綦詳（
      參原審卷第112 頁）。
    3.綜上證人丙○○、甲○○於偵查與原審時之證述，就被告
      乙○○持大型扳手擊中賴志伊頭部，係因被告乙○○持扳
      手朝賴志伊頭部用力揮擊，非因賴志伊轉身所致，且被告
      乙○○擊中後，有繼續揮擊賴志伊等情，均已證述明確，
      且互核均相符，無何矛盾、不合常情之處。至證人丙○○
      於警詢時雖證稱：我們在攤販吃東西約過20分左右有兩名
      男子分持活動板手及四角木棒步行到我們桌，其中一名男
      子持活動板手就朝賴志伊後腦打下去，另一名男子持四角
      木棒朝甲○○背部打，並很大聲的說「剛剛你是在青什麼
      （台語）」，毆打完後該兩名男子就往菜市場跑，然後共
      乘一部機車逃逸等語（見警卷第23頁、第24頁），並未提
      及被告尚有其他繼續揮擊賴志伊，及史家明有持木棒毆打
      賴志伊等行為等情；然證人丙○○於本院96年11月12日審
      理時結證稱：「當時我們吃完宵夜，他們2 人在聊天，因
      為我還在吃，我抬頭看就看到被告和史家明出現在我的面
      前，被告拿巨型扳手打賴志伊的頭部，史家明拿木棍也是
      打賴志伊，賴志伊倒地後，被告還是再繼續打，因為距離
      很近，應該是有打到，但是我沒有看仔細，甲○○問他們
      要做什麼，後來史家明還是繼續打甲○○，賴志伊被打之
      後就往外衝，然後就倒地了。」、「被告拿大型扳手揮第
      一下時，朝賴志伊的頭部的右方揮向左方，橫向的揮擊，
      當時沒有看到賴志伊的頭部有受傷的痕跡，我只見到他跑
      到外面去，沒有看到他昏倒，是老闆娘走進來告訴我們說
      賴志伊昏倒了，我才出去看。」、「（為何第一次警訊筆
      錄，你當時沒有提到被告有繼續揮打的行為？）因為警察
      當時沒有問的那麼詳細，而且當時我有受到驚嚇，我能提
      供的線索也很有限，沒有辦法盡情陳述。」、「賴志伊坐
      在我座位的右邊，我看到時，史家明和被告已經站在賴志
      伊的後方了。賴志伊當時的坐姿我不清楚，有可能當時是
      側坐，被告當時確實是從右側往左揮擊，這我可以確定。
      」等語（見本院卷第67頁至第72頁），可見證人丙○○於
      警詢時並未就本件案情詳細證述，乃因一時對突發狀況受
      到驚嚇無法為完全之陳述，且警方對為對案發情節為詳細
      之詢問所致，故該部分證述，應以偵查中及審判中所述為
      準。且依據法務部法醫研究所鑑定書所載對於「死者死亡
      之看法」為：「由屍體複驗解剖發現，左側頭部有挫傷，
      顱內嚴重出血；死者係因左側頭部遭受鈍器重擊導致顱內
      出血，中樞神經衰竭死亡：由左側頭皮挫傷痕跡推測凶器
      可能為有一定重量，質地堅硬（如：金屬材質）之器具，
      與警方照片所示之扣案活動扳手不相違背。」等語，此有
      法務部法醫研究所鑑定書一紙附卷可憑（見相驗卷第133
      頁），益足證丙○○、甲○○2 人上開互核相符之證據可
      以採信。又被害人賴志伊頭部受傷之部分在左側，而據證
      人丙○○上開所證，被告係從賴志伊頭部之右側揮向左側
      ，似乎其所述之情節與賴志伊頭部受傷之傷勢不符？然賴
      志伊當然之坐姿如何？是否端正坐好頭往正前方看？因證
      人丙○○證稱已不記得等語，故被害人所坐之姿勢如身體
      偏左，被告從賴志伊之頭部右側揮向左側，仍將會造成賴
      志伊左側頭部挫傷之傷勢，故證人丙○○上開所證，與事
      實並無矛盾之處，應足採信。至被告乙○○雖辯稱：係朝
      賴志伊的背部揮擊，因被害人轉身時，才打到他的頭等語
      ，但若果如被告所辯，亦應係揮擊到與賴志伊背部約相同
      高度之頭部以下之胸部，而非頭部，較合於常情，故被告
      乙○○上開所辯，實亦與常情未合，則上開證人所證較可
      採信，被告乙○○上開與常情未合之辯解，應係卸責之詞
      ，不足採信。
    4.按殺人之犯意固不以兇器及傷痕之多寡為絕對標準，但受
      傷之部分、犯罪之兇器及手段，要不失為犯罪故意之重要
      參考。查被告乙○○持以為本件犯行所用之工具即扣案之
      活動板手1 支，為實心鐵製品、長約30公分，前端寬約7
      公分，尾端寬約3 公分，此經原審勘驗明確（參原審卷第
      107 頁）。而人體之頭部分布有掌管呼吸、心跳等生命跡
      象之腦幹及神經系統，至關重要，若遭受猛力之攻擊，極
      可能造成死亡之結果，本為眾所週知，被告乙○○為30餘
      歲男子，當具有上開常識，實難諉為不知，然其卻仍持大
      型板手之鈍器，往被害人賴志伊頭部重擊，使被害人賴志
      伊受有顱內嚴重出血、蜘蛛網膜下腔出血、硬腦膜下廣泛
      性大量出血、腦室出血、顱底廣泛性出血、顱底骨輕微骨
      折等情，亦經臺灣高雄地方法院檢察署檢察官督同檢驗員
      相驗屍體屬實，製有勘驗筆錄、相驗屍體證明書、驗斷書
      、及法務部法醫研究所鑑定書等件在卷可稽。是就上述被
      害人之傷情觀之，可知被告乙○○持大型板手揮擊賴志伊
      頭部時下手之重、用力之猛，其在行兇之時，當知被害人
      賴志伊會因而死亡，仍殺意甚堅，至為灼然。況被告乙○○在重擊賴志伊頭部一下後，猶繼續揮擊賴志伊，已如前
      述，則被告乙○○為攻擊行為之際，確有致被害人賴志伊
      於死之意至明，又嗣後被告乙○○明知被害人賴志伊已身
      受重傷，再不救治顯有生命危險，猶未施以任何救護措施
      而逕行離開現場，此益證被告乙○○確有殺害被害人賴志
      伊生命之故意，足認被害人之死亡與被告乙○○之行為間
      具有相當因果關係，要無疑義。被告乙○○前開所辯無殺
      人之故意等辯解，均係卸責之詞，無足採取。被告乙○○
      主觀上具有殺人之犯意甚明。
    5.另證人丙○○、甲○○固於原審證述有看到被告史家明持
      木棍揮打被害人賴志伊，惟證人丙○○、甲○○於警、偵
      訊時均係供述，被告乙○○持板手揮擊被害人賴志伊的同
      時，被告史家明也持木棍揮打甲○○，均未提及被告史家
      明亦有持木棍揮打被害人賴志伊一節，是證人丙○○、甲○○於原審及本院忽為此陳述，是否為事實，尚非無疑；
      況證人丙○○、甲○○亦僅陳述被告史家明持木棍揮打被
      害人賴志伊，就是否確有打到被害人賴志伊，揮打到被害
      人賴志伊何部位等，亦均無法明確供述，又證人即共同被
      告乙○○亦於本院結證稱：伊約史家明時只有說要去教訓
      人，沒有講好要如何教訓，沒有說要教訓幾個人，也沒有
      說要如何分工等語（參原審卷第100 頁至第102 頁、）。
      綜上，被告史家明與被告乙○○間是否有殺人之犯意聯絡
      ，尚不能證明，是綜卷內證據資料，本院尚無從認定被告
      乙○○與史家明有共同殺人之犯意聯絡及行為分擔。
（三）綜上所述，足證本件被告乙○○確實基於殺人之犯意，持
      扣案之活動板手1 支，揮擊被害人賴志伊左側頭部，使賴
      志伊因而受有左側頭部6 ×5.5 公分之挫傷，造成顱內出
      血，中樞神經衰竭死亡。被告乙○○所為上開辯解，均係
      卸責之詞，不足採信。本件事證明確，被告乙○○殺人犯
      行，堪以認定。
三、核被告乙○○殺害賴志伊之所為，係犯刑法第271 條第1 項
    之殺人罪。而史家明並未參與被告乙○○所犯殺人罪，已經
    本院前審認定明確，且已判決確定，故被告乙○○所犯殺人
    罪並無共犯，應堪確定。又被告行為後，刑法於94年2 月2
    日修正公布，於95年7 月1 日施行。按行為後法律有變更者
    ，適用行為時之法律，但行為後之法律有利於行為人者，適
    用最有利於行為人之法律，現行刑法第2 條第1 項定有明文
    ；然本件情形，並無刑法新、舊法比較適用之情形，且被告
    乙○○亦非自首，故亦無中華民國96年罪犯減刑條例之適用
    ，均核此敘明。
四、原審就被告乙○○部分，以被告乙○○罪證明確，因予適用
    刑法第271 條第1 項之規定，並審酌被告乙○○與被害人賴
    志伊並不相識、亦無仇怨，僅因細故，即萌發殺意持板手重
    擊被害人，致被害人賴志伊顱內嚴重出血，足見用力之猛，
    其罔顧人命，惡性重大，造成被害人賴志伊喪失生命，及被
    害人家屬無可回復之心靈傷痛，嚴重危害社會秩序，且至今
    尚未與被害人家屬達成民事和解，並賠償被害人家屬財產上
    及非財產上之損害，足認被告輕忽法紀，其行為不宜輕宥，
    參其犯罪之手段、所生危害、犯後僅坦承部分犯行之犯後態
    度等一切情狀，本院認被告所犯殺人罪責深重，量刑自不宜
    輕，量處無期徒刑，並依刑法第37條第1 項之規定，宣告褫
    奪公權終身；且敘明被告乙○○持以殺害被害人之板手1 支
    ，屬被告所有，且係供被告犯罪所用之物，依刑法第38條第
    1 項第2 款之規定，宣告沒收。另扣案被告乙○○作案當時
    所穿著之黑色T 恤、白米色七分短褲，俱非屬本案工具，本
    院自均無由為沒收之宣告，併予指明。其認事用法核無違誤
    ，所處之刑亦屬適當。檢察官循告訴人丁○○之請求上訴，
    認原審判決量處被告乙○○無期徒刑，量刑過輕，指摘原判
    決該部分不當，為無理由；被告乙○○上訴意旨，仍執前詞
    ，否認殺人犯行，指摘原判決該部分不當，亦無理由，均應
    予駁回。
五、本院前審同案被告史家明，業經本院前審判處犯傷害罪有期
    徒刑8 月確定，自不另論列，附此敘明。
據上論結，應依刑事訴訟法第368 條，判決如主文。
本案經檢察官蔡國禎到庭執行職務。
中　　華　　民　　國　　96　　年　　11　　月　　26　　日
                  刑事第二庭    審判長法  官  林正雄
                                      法  官  陳啟造
                                      法  官  黃壽燕
以上正本證明與原本無異。
如不服本判決應於收受本判決後10日內向本院提出上訴書狀，其
未敘述上訴理由者，並得於提起上訴後10日內向本院補提理由書
狀（均須按他造當事人之人數附繕本）「切勿逕送上級法院」。
中　　華　　民　　國　　96　　年　　11　　月　　26　　日
　　　　　　　　　　　　　　　　　　書記官    梁雅華
附錄本件判決論罪科刑法條：
中華民國刑法第271條
  殺人者，處死刑、無期徒刑或10年以上有期徒刑。
